臺灣花蓮地方法院民事判決
108年度重訴字第41號
原      告  王偉正  
訴訟代理人  吳順龍律師
            黃佩成律師                      
被      告  葉豈綺（原名葉怡伶)    


            張世孟  
            張慧香  
            蘇碧霞  

共      同
訴訟代理人  張宜修  
被      告  張佑成  
            李罔秀  
            張世忠  

兼  上3 人
訴訟代理人  張世杰  
被      告  張家政  
訴訟代理人  彭瑞媜  
被      告  彭錦光  

訴訟代理人  彭宗祺  
被      告  邱宏坤  
訴訟代理人  邱泰洵  
被      告  孫滿惠  

            孫紀惠  

            孫武彥  


            孫正明  

            孫立明  

            
            孫春惠  


兼  上6 人
訴訟代理人  孫光明  
被      告  呂俊榮  
            張美智  

            張孟三  
            張孟滿  
            張孟五  
            張美和  


            張富強  
上6 人共同
訴訟代理人  張智強  

被      告  王澤瑛  
            葉煥源  
            李玉娟  
            楊國良  
            陳宏恩  

            花蓮縣政府

上  1   人                      
法定代理人  徐榛蔚  
上列當事人間請求分割共有物事件，本院於民國110年12月20日
言詞辯論終結，判決如下：
    主      文
兩造共有坐落花蓮縣○○市○○段000地號土地(面積為3,558平方公
尺)應予分割如附表一及附圖所示。
訴訟費用由兩造按附表二所示比例負擔。
    事實及理由
壹、程序方面：
    本件被告呂俊榮、張佑成、李罔秀、張世忠、張世杰、孫紀
    惠、孫武彥、孫正明、孫立明、孫滿惠、孫春惠、孫光明、
    葉煥源、張家政、李玉娟、葉豈綺、張世孟、張慧香、蘇碧
    霞、花蓮縣政府、楊國良、陳宏恩經合法通知，未於最後一
    次言詞辯論期日到場，核無民事訴訟法第386條各款所列情
    形，爰依原告聲請，由其一造辯論而為判決。
貳、實體方面：
一、原告主張：坐落花蓮縣○○市○○段000地號土地（下稱系爭土
    地）為兩造所共有，各共有人之應有部分比例如附表一備註
    欄所載，因系爭土地之共有人數眾多，且各共有人所有之權
    利範圍不等，以致系爭土地荒廢，甚至因此遭到不明第三人
    占用特定部分，考量保持系爭土地共有將使其使用收益多所
    不便，且兩造就系爭土地無不為分割之協議，亦無不能分割
    之情事，爰依民法第823條第1項、第824條、第830條第項2
    前準用第824條第1至4項之規定，訴請裁判分割系爭土地等
    語。並聲明：如主文第1項所示。　　
二、被告答辯： 
  ㈠葉豈綺、張世孟、張慧香、蘇碧霞雖未於最後一次言詞辯論
    期日到庭，惟據其先前到庭陳述：如果原告請求分割共有物
    ，伊等也要一起分割。（見卷一第26頁）
　㈡張世杰、張世忠、李罔秀、張佑成未於最後一次言詞辯論期
    日到場，惟以書狀答辯稱：分得複丈成果圖D部分，因面積
    小、地形狹長，無使用上、分割上之利益，應以變價方式處
    理。（見卷一第26、363-371頁、卷二第341、353頁）
　㈢張家政雖未於最後一次言詞辯論期日到庭，惟據其先前到庭
    陳述：請求原物分割，如無法則請求變價分割。（見卷一第
    26頁）
　㈣彭錦光：同意原物分割，並由伊取得土地複丈成果圖編號F部
    分土地。（見卷二第350、440頁）
　㈤邱宏坤：同意分割，並希望原物分割。（見卷二第440頁）
　㈥孫滿惠未於言詞辯論期日到場，惟以書狀答辯略以：伊與孫
    紀惠、孫武彥、孫正明、孫立明、孫春惠、孫光明公同共有
    的應有部分7/140，原為伊母親與舅舅劉文政所公同共有，
    權利比例均等；嗣伊母親的部分為伊與孫紀惠、孫武彥、孫
    正明、孫立明、孫春惠、孫光明所繼承，權利各為1/7，另
    伊舅舅的部分則為伊受遺贈，故伊就該應有部分的權利比例
    為8/14（計算式：【1/2×1/7】＋1/2＝8/14）。（見卷二第12
    3-131頁)　　
　㈦呂俊榮：同意裁判分割，但請求伊名下分割後之土地為完整
    ，請求分割方案自原告取得H部分向東按伊的應有部分比例
    分得。（見卷二第55、236頁）
  ㈧張美智、張孟三、張孟滿、張孟五、張美和、張富強、王澤
    瑛：同意原物分割，並由伊等分得土地複丈成果圖編號I部
    分土地，並按應有部分比例分別共有。（見卷二第18、350
    、440頁）
  ㈨楊國良雖未於最後一次言詞辯論期日到庭，惟據其先前到庭
    陳述：請求原物分割，如無法則請求變價分割。（見卷一第
    26頁）
  ㈩其餘被告未於言詞辯論期日到場，亦未提出書狀做任何聲明
    或陳述。
三、本院之判斷：　
  ㈠按各共有人，除法令另有規定外，得隨時請求分割共有物。
    但因物之使用目的不能分割或契約訂有不分割之期限者，不
    在此限，民法第823條第1項定有明文。查兩造為系爭土地共
    有人，並無不能分割之約定，且該地亦無因使用目的而不能
    分割之情形，有系爭土地之土地登記第一類謄本、花蓮縣花
    蓮地政事務所土地所有權狀在卷可稽（見本院卷一第51至67
    頁、卷二第45至52頁），並為被告葉豈綺、張世孟、張慧香
    、蘇碧霞、張世杰、張世忠、李罔秀、張佑成、張家政、彭
    錦光、邱宏坤、孫滿惠、呂俊榮、張美智、張孟三、張孟滿
    、張孟五、張美和、張富強、王澤瑛、楊國良所不爭執，而
    其餘被告已於相當時期受合法之通知，而於言詞辯論期日不
    到場，亦未提出準備書狀爭執，本院綜合上情，堪信原告之
    主張為真實。是以原告請求裁判分割要無不合，先予敘明。
  ㈡次按分割之方法不能協議決定，或於協議決定後因消滅時效
    完成經共有人拒絕履行者，法院得因任何共有人之請求，命
    為下列之分配：一、以原物分配於各共有人。但各共有人均
    受原物之分配顯有困難者，得將原物分配於部分共有人。以
    原物為分配時，如共有人中有未受分配，或不能按其應有部
    分受分配者，得以金錢補償之。民法第824條第2項第1款、
    第3項定有明文。又法院就原物分割方式有自由裁量之權，
    不受當事人主張之拘束，但仍應斟酌當事人之聲明、共有物
    之性質、經濟效用及全體共有人利益等，公平裁量。
  ㈢經查，系爭土地面積達3,558平方公尺，倘分割如附表一及附
    圖所示之編號A至E所示等12部分，尚無因面積過小致無法登
    記之限制等情，有系爭土地之土地登記第1類謄本、花蓮縣
    花蓮地政事務所110年10月15日花地所測字第1100010040號
    函可證（見卷一第51-67、卷二第397頁）；另如附表一編號
    8所示應有部分7/140，係孫滿惠、孫紀惠、孫武彥、孫正明
    、孫立明、孫春惠、孫光明於67年12月15日因繼承，及孫滿
    惠於106年6月28日因受訴外人劉文政遺贈而公同共有之事實
    ，亦有系爭土地之土地登記第一類謄本、繼承系統表、劉文
    政經公證之遺囑、劉文政之死亡證明書等件可稽（見卷一第
    57-59、65頁、卷二第123-131頁），堪認其等就上開應有部
    分之權利比例如附表編號8所示（即孫滿惠為8/14，孫紀惠
    、孫武彥、孫正明、孫立明、孫春惠、孫光明則均為1/14）
    。本院審酌如附表一編號1-3、5-11之兩造均表示願受原物
    分配等語；如附表一編號4之被告則表示可分得之土地(即附
    圖編號D部分）面積小且狹長，無使用、分割上之利益，應
    以變價方式處理等語；另如附表編號12所示之被告就系爭土
    地之應有部分比例均過小，倘予原物分配其等亦難以使用收
    益分得部分，且其等均未反對變價分割，自以合併成附圖編
    號I-1部分而予以變價，較易獲得較高價格，而對其等較為
    有利等情，認以如附表一所示之分割方式可採。
四、綜上所述，原告起訴請求分割系爭土地為有理由，並定分割
    方法如主文第1項所示。
五、本件事證已臻明確，兩造其餘攻擊防禦方法及舉證，核於判
    決結果不生影響，爰不一一論斷，附此敘明。
六、末按共有物分割之事件涉訟，由敗訴當事人負擔訴訟費用顯
    失公平者，法院得酌量情形，命勝訴之當事人負擔其一部，
    民事訴訟法第80條之1定有明文。又按定共有物分割之方法
    ，可由法院自由裁量，為適當之分配，不受任何共有人主張
    之拘束，是則，分割共有物之訴，既係以請求分割共有物之
    形成權為訴訟標的，係固有必要共同訴訟，原告、被告間本
    可互換地位。本件原告起訴雖於法有據，但被告之應訴實因
    訴訟性質所不得不然，且兩造所提出之分割方法，僅係供法
    院之參考，其分割方法，對於兩造而言，並無勝負之問題。
    從而，本件原告形式上固獲勝訴之判決，然若由被告負擔訴
    訟費用顯失公平，茲審酌兩造就系爭土地及建物應有部分之
    比例、分配情形等，認應由兩造按其應有部分之比例分擔訴
    訟費用，方屬公允，爰諭知訴訟費用之負擔如主文第2項（
    即附表二)所示。
六、訴訟費用負擔之依據：民事訴訟法第80條之1。 　　　
中    華    民    國   110    年    12    月    30    日
                  民事第一庭  法  官  李立青
上列正本證明與原本無異。
如對本判決不服，應於送達後20日內，向本院提出上訴狀（應抄
附繕本）。　　　　　　　　　     
中　　華　　民　　國　　110 　年　　12　　月　　30　　日
                              書記官  洪美雪
附表一：
編號 共有人 分割方案 分得面積(平方公尺) 備註（分割前土地之應有部分比例） 1 葉豈綺 原物分配，分得附圖編號A部分，單獨所有。 61 12/700 2 張世孟、張慧香 原物分配，分得附圖編號B部分，分別共有，應有部分各4/5、1/5。 61 48/3500、12/3500 3 蘇碧霞 原物分配，分得附圖編號C部分，單獨所有。 61 12/700 4 李罔秀、張世忠、張佑成、張世杰 就附圖編號D部分予以變價分配，依各1/4之比例分配變價所得價金。 52 2/560、2/560、2/560、2/560 5 張家政 就附圖編號E部分予以變價分配。 148 5/120 6 彭錦光 原物分配，分得附圖編號F部分，單獨所有。 356 14/140 7 邱宏坤 原物分配，分得附圖編號G部分，單獨所有。 178 7/140 8 孫滿惠、孫紀惠、孫武彥、孫正明、孫立明、孫春惠、孫光明 原物分配，分得附圖編號G-1部分，由孫滿惠應有部分為8/14；孫武彥、孫正明、孫立明、孫滿惠、孫春惠、孫光明應有部分各1/14，分割為分別共有。 178 7/140(公同共有) 9 呂俊榮 原物分配，分得附圖編號G-2部分，單獨所有。 1118 111784/355800 10 王偉正 原物分配，分得附圖編號H部分，單獨所有。 809 161882/711600 11 張美智、張孟 三、張孟滿、 張孟五、張美 和、張富強、 王澤瑛 原物分配，分得編號I部分，按應有部分比例5/36、4/36、5/36、5/36、5/36、4/36、8/36分別共有。 355 5/360、1/90、5/360、5/360、5/360、1/90、2/90 12 葉煥源、李玉娟、楊國良、陳宏恩、花蓮縣政府 就附圖編號I-1部分予以變價分配，依序按70/428、70/428、60/428、144/428、84/428之權利比例分配價金。 181 1/120、1/120、5/700、12/700、7/700 

附表二：
編號 共有人 應負擔訴訟費用之比例 1 葉豈綺 12/700 2 張世孟、張慧香 48/3500、12/3500 3 蘇碧霞 12/700 4 李罔秀、張世忠、張佑成、張世杰 2/560、2/560、2/560、2/560 5 張家政 5/120 6 彭錦光 14/140 7 邱宏坤 7/140 8 孫紀惠、孫武彥、孫正明、孫立明、孫滿惠、孫春惠、孫光明 2/70、1/280、1/280、1/280、 1/280、1/280、1/280 9 呂俊榮 111784/355800 10 王偉正 161882/711600 11 張美智、張孟三、張孟滿、張孟五、張美和、張富強、王澤瑛 5/360、1/90、5/360、5/360、 5/360、1/90、2/90 12 蘇煥源、李玉娟、楊國良、陳宏恩、花蓮縣政府 1/120、1/120、5/700、12/700、 7/700